最高法院刑事判決　　　　　　　　　　　　　　　八十六年度台上字第七○八○號
　　上　訴　人　丙○○
　　　　　　　　乙○○
　　　　　　　　甲○○
右上訴人等因恐嚇取財等罪案件，不服台灣高等法院中華民國八十五年十二月十一日
第二審更審判決（八十五年度上更(一)字第五○○號，起訴案號：台灣桃園地方法院檢
察署八十二年度偵字第七九○八、九二五一號），提起上訴，本院判決如左：
    主  文
原判決撤銷，發回台灣高等法院。
    理  由
本件原判決認定已判決確定之蘇叔僧自民國八十一年四月二十日起，在報紙刊登廣告
向急需用錢之不特定人招攬生意，而由需款者電話至桃園縣桃園市○○街二十七號六
樓之三，其所經營之鑫鑫土地代書事務所。再由其派遣有犯意聯絡之上訴人甲○○、
丙○○及通緝中之鹿博，與已判決確定之芮繼仁前往接洽。而乘劉旭年、潘永祥、李
學平、張政雄等人急迫之際，貸以金錢，取得如原判決附表所示與原本顯不相當之重
利，並以此為業。嗣因劉旭年未如期清償借款，蘇叔僧乃於同年六月二十八日夜七時
許，夥同乙○○，共同意圖為自己不法之所有，明知劉旭年僅借款新台幣（下同）二
萬元，仍將劉旭年以車載往其花蓮縣鳳林鎮○○路十三號之家，向其家人逼債。途中
以若要不到錢，會叫菲律賓殺手來處理，讓你消失等語恐嚇劉旭年須交付財物，並須
與彼等配合，向家人詐騙現款，而剝奪劉旭年之行動自由。抵達花蓮後，更恐嚇劉旭
年簽發三十萬元本票一紙，交與彼等。嗣於翌日凌晨一時許，到達劉旭年家中，蘇叔
僧、乙○○即向劉旭年之父劉萬扶詐稱：劉旭年於軍中服役時積欠公款三十萬元，劉
旭年因受威脅不敢吐實而附和其詞，致其父因而陷於錯誤，同意代為償還前開債權，
並約定當日傍晚付款。當夜七時許蘇叔僧等人返回劉旭年家中收受劉萬扶交付之三十
萬元。蘇叔僧、乙○○續將劉旭年押回台北，恐嚇其再簽發面額六十萬元本票一紙，
交付與渠等後始將劉旭年釋放。同年八月二十三日夜十時許蘇叔僧又帶同有犯意聯絡
之鹿博、芮繼仁、丙○○及綽號「阿倫」之成年男子，與被脅迫前往而不知情之張政
雄，分駕二部轎車前往花蓮縣劉旭年家中，索討尾款三十萬元不成，蘇叔僧即令同行
之鹿博等人將劉家大門踢毀，並向劉萬扶恐嚇稱，限一個月付清，否則將你家放火燒
等語之方法恐嚇劉旭年家人須交付財物，使劉萬扶心生畏懼，而由其子劉瑞年報警，
當場逮捕芮繼仁，其餘之人則乘隙逃逸。潘永祥於借款後，雖曾支付五次利息共三萬
元，及清償本金一萬元，惟蘇叔僧等人意猶不足，竟意圖為自己不法之所有，於八十
一年八月二十一日下午三時許，夥同有犯意聯絡之芮繼仁、丙○○及綽號「阿倫」之
人，至桃園縣八德市天祥一二○號潘永祥住宅，藉口未依約交付利息，而向潘永祥恐
嚇稱：須簽發三百萬元之本票或至銀行辦理ＶＩＳＡ卡供渠等消費，或替渠等討債償
還，否則將剁其等語，要脅潘永祥交付財物。經潘永祥苦苦相求，允次日再予答覆
，彼等始行離去。張政雄向蘇叔僧等人借款後，亦未如期清償。蘇叔僧等人於離開潘
永祥家後轉往桃園縣桃園市○○路一○三巷三十二號張政雄住宅，基於前開意圖為自
己不法所有之概括犯意向張政雄恐嚇稱：無錢還債要砍掉腿等語。使深感畏懼之張政
雄交付其所簽發面額一百萬元之本票三張。渠等並令張政雄為替其討債之無義務事。
將張政雄押上車，帶往在花蓮劉旭年家，恐嚇劉旭年家人，而剝奪張政雄之行動自由
等情。因而撤銷第一審關於上訴人丙○○、甲○○、乙○○部分之不當判決，改判仍
論處丙○○、甲○○共同常業重利及丙○○、乙○○共同（丙○○連續犯）意圖為自
己不法之所有，以恐嚇使人將本人之物交付罪刑。固非無見。惟查：(一)刑法上所謂常
業犯，係指反覆以同種類之行為為目的之社會活動之職業性犯罪而言，亦即恃犯罪以
維生，如非以重利為業，縱其犯罪行為不止一次，仍不得謂係常業犯。故常業犯之構
成要件，應於事實欄為明確之記載並於理由內說明其所憑之依據，始稱適法。原判決
事實雖已認定丙○○、甲○○均係以重利為常業，然於理由內並未說明其如何恃重利
以維生所憑之依據，本院前次發回意旨即予指明，原判決仍未改正，致此項瑕疵依然
存在，自嫌理由不備。(二)刑法恐嚇取財罪既遂未遂之區別，以使人交付之所有物有無
交付，而犯人是否得財為標準。如尚未得財，即應論以恐嚇未遂罪，方為適法。原判
決事實欄第三項認定丙○○等人向潘永祥恐嚇稱：須簽發三百萬元之本票或至銀行辦
理ＶＩＳＡ卡供渠等消費，否則要剁掉其腳等語，經潘永祥苦苦哀求次日再給予答覆
，丙○○等人始行離去等情。顯係恐嚇取財未得手，犯罪仍在未遂階段。但原判決理
由概以刑法第三百四十六條第一項之恐嚇取財既遂罪論處，即有適用法則不當之違法
。(三)有罪判決書事實一欄，諸凡犯罪之時間、地點、方法、態樣以及其他與適用法律
有關之事實，均應詳實記載，始足為適用法律之依據，原判決事實欄第二項之(一)末段
認定乙○○與蘇叔僧於向劉旭年之父劉萬扶騙得三十萬元後，續將劉旭年押回台北，
恐嚇其再簽發面額六十萬元本票一紙，始將劉旭年釋放，及第二項之(二)前段認定蘇叔
僧、鹿博、芮繼仁等人（有無包括丙○○，語意不明），向劉旭年恫稱：尚欠之三十
萬元現需一百二十萬元才能解決等語……乃先恐嚇劉旭年簽下面額二十萬元之本票二
張，六十萬元之本票一張等情。惟對上訴人等實施恐嚇取財之行為態樣如何﹖及劉旭
年有無心生畏懼﹖均未予調查清楚，審認明白，徒以恐嚇一語帶過，事實猶欠明瞭，
殊不足為用法之依據，據行判決，亦難謂無瑕疵可指。以上為上訴意旨所指摘及本院
得依職權調查之事項，應認原判決仍有發回更審之原因。又本件恐嚇取財罪部分雖係
刑事訴訟法第三百七十六條第六款所列之案件，惟於修正刑事訴訟法施行前，原得上
訴於第三審法院，且已繫屬於法院，依刑事訴訟法施行法第五條第一項規定，仍應依
施行前之法定程序終結之，附此明。
據上論結，應依刑事訴訟法第三百九十七條、第四百零一條，判決如主文。
中      華      民      國    八十六    年     十二     月     四       日
                              最高法院刑事第八庭
                                  審判長法官  紀  俊  乾
                                        法官  楊  商  江
                                        法官  黃  正  興
                                        法官  楊  文  翰
                                        法官  王  居  財
      右正本證明與原本無異
                                              書  記  官
中      華      民      國    八十六    年     十二     月      九      日
